【裁判字號】    98,上訴,1019
【裁判日期】    990112
【裁判案由】    違反商業會計法等
【裁判全文】
臺灣高等法院臺南分院刑事判決        98年度上訴字第1019號
上  訴  人  臺灣臺南地方法院檢察署檢察官
被      告  丙○○
上列上訴人因被告違反商業會計法等案件，不服臺灣臺南地方法
院97年度訴字第1330號中華民國98年8月11日第一審判決（起訴
案號：臺灣臺南地方法院檢察署97年度偵字第6470號），提起上
訴，本院判決如下：
    主  文
上訴駁回。
    理  由
一、本件公訴意旨略以：被告丙○○自民國93年3月10日起，擔
    任設於臺南縣永康市○○路229號1樓「台陽企業有限公司」
    （下稱台陽公司）之負責人，依公司法第8條第1項規定為該
    公司之負責人，亦為商業會計法第4條第1款規定之商業負責
    人，係從事業務之人，並以製作會計憑證為其附隨業務。詎
    丙○○明知台陽公司與附表所示公司並無實際交易，竟基於
    幫助逃漏稅及違反商業會計法之概括犯意，於93年9至10 月
    間，連續以台陽公司名義，虛開其業務上所製作不實之銷項
    統一發票共34紙，虛增銷售總額共新臺幣（下同）1621萬
    446元予附表所示之公司，充作進項憑證而行使，憑以扣抵
    銷項稅額，計幫助該等公司逃漏營業稅81萬524元，足以生
    損害於稅捐機關對於營業稅稽徵之正確性及公平性。嗣因丙○○涉嫌以台陽公司向多家廠商詐騙貨物，經警方會同國稅
    局進行清查結果，始發現上情，因認被告涉犯稅捐稽徵法第
    43條第1項幫助逃漏稅捐罪及商業會計法第71條第1款之填製
    不實會計憑證罪嫌等語。
二、按犯罪事實應依證據認定之，無證據不得認定其犯罪事實，
    刑事訴訟法第154條第2項定有明文。次按認定不利於被告之
    事實，須依積極證據，苟積極證據不足為不利於被告事實之
    認定，即應為有利於被告之認定，更不必有何有利之證據；
    且刑事訴訟法上所謂認定犯罪事實之證據，係指足以認定被
    告確有犯罪之積極證據而言，該項證據自需適合於被告犯罪
    事實之認定，始得採為斷罪資料；如未能發現相當證據，或
    證據不足以證明，自不能以推測或擬制之方法，以為裁判之
    基礎。
三、本件公訴人對被告涉嫌違反稅捐稽徵法等罪嫌，固提出台陽
    公司設立及變更基本資料、台陽公司欠稅總歸戶查詢情形表
    、台陽公司專案申請調檔統一發票查核名冊及清單、涉案期
    間銷售額與稅額申報書、營業稅年度查詢進銷項明細表、銷
    貨對象涉嫌循環開立發票流程圖、臺灣澤廣公司、新新亞太
    公司、乙銓公司、益登公司之營業登記資料、臺灣桃園地方
    法院檢察署94年度偵字第6757號、第18351號起訴書、柯火
    木之全國刑案資料查註表、臺灣板橋地方法院檢察署96年度
    偵字第29528號不起訴處分書、桃園地方法院96年度審訴字
    第621號判決及95年度訴字第475號判決、臺南縣警察局永康
    分局94年2月4日南縣永警三字第0930026694號案件報告書、
    臺南縣永康市○○路229號之建物及座落土地之所有權狀、
    謝文豐談話紀錄、證人王佩冠、閻梅婷、呂月霞等人之警詢
    、偵訊筆錄及台陽公司銀行資金往來資料等事證，為論罪之
    依據，訊據被告雖不否認擔任台陽公司負責人，惟辯稱：我
    只是人頭而已，並未參與公司經營，不知道也沒有參與開立
    發票之事等語。
四、本件公訴人用以證明被告違反商業會計法等犯行之各項證據
    ，其中屬於傳聞證據部分，被告於準備程序及審理期日均未
    爭執其證據能力，且本院審酌上開證據作成之情況，認為適
    當，依刑事訴訟法第159條之5規定，有證據能力；其餘證據
    則為公文書或一般書證，及該證據之取得，並無違法或不當
    情事，均得為證據，合先說明。
五、經查：
  (一)被告於93年3月10日起至同年10月間，擔任台陽公司之負責
    人，並以公司負責人名義，承租臺南縣永康市○○路229 號
    房屋作為營業地點等情，業據被告坦承在卷，復有台陽公司
    設立及變更基本資料、臺南縣永康市○○路229號之建物及
    座落土地之所有權狀、謝文豐談話紀錄及證人王佩冠、閻梅
    婷、呂月霞等人之警詢及偵訊筆錄可證，可信為真正。
  (二)台陽公司成立後，實際上並無營業行為，而係以虛設公司方
    式向外大量採購物品，得手後，逃匿無蹤，嗣經被害人提出
    告訴，由臺灣板橋地方法院檢察署及臺灣桃園地方法院檢察
    署偵查後，已將被告及案外人甲○○以常業詐欺罪提起公訴
    ，涉案人乙○○則發佈通緝，及由臺灣桃園地方法院以95
    年度訴字第475號審理，判決被告及甲○○二人有罪在案等
    情，亦據被告供承在卷，復有臺灣桃園地方法院95年度訴字
    第475號判決書及柯火木之全國刑案資料查註表可資參照，
    亦足認定。
  (三)經清查台陽公司上開期間開立之發票及交易對象，台陽公司
    曾提供銷售憑證之發票（發票之明細及金額詳如附表所載）
    予臺灣澤廣科技有限公司、新新亞太有限公司、乙銓科技有
    限公司及益登開發實業有限公司，發票共計34紙，虛增銷售
    總額為1621萬446元，該四家公司並將台陽公司開立之發票
    充作進項憑證而行使，憑以扣抵銷項稅額，共計逃漏營業稅
    81萬524元等情，為被告不爭之事實，且有台陽公司欠稅總
    歸戶查詢情形表、台陽公司專案申請調檔統一發票查核名冊
    及清單、涉案期間銷售額與稅額申報書、營業稅年度查詢進
    銷項明細表及銷貨對象涉嫌循環開立發票流程圖可資相佐，
    亦堪認定。
  (四)惟上開與台陽公司交易之公司，其中臺灣澤廣科技有限公司
    、新新亞太有限公司及益登開發實業有限公司、均為虛設之
    公司，乙銓科技有限公司則係第三人冒用吳有福名義而成立
    ，該四家公司同因虛設成立後，向外大量購買物品，涉及詐
    騙或逃漏稅捐之犯嫌，經臺灣板橋地方法院檢察署及臺灣桃
    園地方法院檢察署偵查，並將案外人徐景興、吳有福起訴或
    不起訴處分，及由臺灣桃園地方法院以96年度審訴字第62 1
    號審理在案等情，亦為被告不爭之事實，且有臺灣臺灣板橋
    地方法院檢察署96年度偵字第29528號不起訴處分書及臺灣
    桃園地方法96年度審訴字第621號判決書附卷可參，而足認
    定。
  (五)綜上，被告擔任台陽公司負責人期間，台陽公司曾開立銷售
    額共計1621萬446元之發票共計34紙予臺灣澤廣科技有限公
    司、新新亞太有限公司、乙銓科技有限公司及益登開發實業
    有限公司，供四家公司充作進項憑證而行使，憑以扣抵銷項
    稅額，共計逃漏營業稅81萬524元之事實，堪予認定。
六、惟被告辯稱對於虛開發票及逃漏稅捐之事，均不知情，亦未
    參與，是本件爭執事項厥為：被告對於台陽公司虛開發票，
    幫助上開四家公司逃漏稅捐之事是否知悉或有無參與？經查
    ：
  (一)證人王佩冠證稱：我是看報紙應徵，是由陳有福面試的，月
    薪一萬八千元至兩萬元左右，由我的主管郭志雄（即乙○○
    ）拿現金給我。我是業務助理，內容是詢價、報價、聯絡客
    戶，另外主管叫我做什麼，我就做什麼，我有向其他公司訂
    貨，是乙○○叫我訂貨的。台陽公司的負責人是丙○○，沒
    有人向我介紹丙○○是負責人，乙○○有告訴我負責人是丙○○，我們很少稱呼他，因為他很少來公司，我見過他的次
    數不多，我們有分兩個部分，我是屬於貿易部門，貿易部門
    是由乙○○負責，另一部門是食品部門，主管我比較不清楚
    。丙○○沒有叫我做過任何事情，也沒有交代其他職員做事
    情，我看到丙○○時，他都穿便服，T恤、牛仔褲等情（原
    審卷第99至102頁），與台陽公司冷凍食品部門員工即證人
    呂月霞證述「台陽公司的負責人是丙○○，因為公司執照是
    丙○○，有見過丙○○來公司巡視，跟陳有福許哲文對話，
    次數不是很高，丙○○到公司時，很隨和，穿的很休閒，丙○○到辦公室並無指示定貨、交貨、或接洽客戶，丙○○在
    公司並無專屬的座位，平常並無與丙○○連絡公司業務事項
    。」等語（原審卷第103反面至105頁），經核內容大致相符
    ；由證人前揭證述內容觀之，被告雖擔任台陽公司負責人，
    卻未曾與證人有任何工作上之接觸，亦無參與公司經營之跡
    象，公司員工對其態度亦甚為冷淡，甚至於台陽公司未設有
    專屬座位，全然不似公司負責人應有之正常情況，是被告辯
    稱其僅為名義負責人，顯非虛構。雖證人於警詢筆錄中證稱
    公司器材被搬走時有與丙○○聯絡，嗣經證人於原審審理時
    證稱係因為陳有福（即戊○○）、許哲文之電話不通，只有
    丙○○之電話可以通，所以才連絡，至於通話的內容係丙○○說他也不清楚等語，然證人前揭之警詢供述亦無敘明被告
    有參與公司之虛開發票事宜，此部分供述尚無法為被告不利
    之證明。
  (二)且台陽公司之會計即證人閻梅婷亦證稱：我是看報紙找到工
    作的，我是會計，面試我的是陳有福，我月薪是兩萬元，大
    部分都是郭志雄（及乙○○）發放的，拿現金。（工作內容
    是）客戶進貨的時候，王小姐就會看進貨數量對不對，然後
    我就將進貨單算一算，月底結算後，乙○○、陳有福或許哲
    文叫我把貨款算一算，開支票給他，台陽公司負責人是丙○○，我有看過營利事業登記證，（公司業務是）陳有福、許
    哲文、乙○○、丁○○處理，丙○○進入公司，很少交談，
    頂多打招呼，沒有交代過業務上的事情，我沒有叫他，感覺
    他跟公司沒有關連，丙○○在一樓或二樓沒有專屬的辦公座
    位，丙○○沒有處理與廠商間的貨物問題，我沒有在上班期
    間看過丙○○有與廠商接觸。丙○○沒有指示我開發票等情
    （原審卷第106頁反面至108頁），是被告辯稱對公司虛開發
    票並未知悉亦未參與，尚非無據。
  (三)又經本院傳喚證人乙○○、甲○○、丁○○到庭作證，證人
    乙○○證稱：「（被告如何到台陽公司？）我不知道，我在
    公司沒有碰過被告，我是受鐘坤亮之託，他說冷凍那邊很忙
    。…（看過被告否？）我曾經在冷凍那邊看過而已。…（有
    人說被告係丁○○帶進去台揚公司介紹給你的？我不知道。
    …（閻梅婷知否？）他係公司的會計。（公司運作何人負責
    ？）鐘坤亮。（閻梅婷是公司會計，他薪水跟誰領的？）發
    薪水或開支票的時候，鐘坤亮會到公司貿易部門這邊交代事
    情，薪水係他交給我再轉發公司其他人。（轉發薪水給公司
    何人？）王佩冠、閻梅婷、丁○○、（被告有無與你領薪水
    ？）沒有。（公司貿易對外都由你處理否？）是的。（有無
    開給廠商發票？）沒有，有沒有開發票我不知道，客人一般
    都由鐘坤亮自己接洽的，發票我沒有經手過。（公司大、小
    章在那裡？）鐘坤亮保管，開支票也都是他處理，他每天早
    上會過來將支票開出來，交給會計。（有沒有開發票？）我
    沒有看他開過發票，出貨都是鐘坤亮的客人。（被告在公司
    幹什麼？）我在公司倒閉之後才知道他係公司的人頭，我只
    有到冷凍那邊去的時候，看過他一次，他沒有到貿易這邊來
    。…（被告有無開過發票？）就我所知開發票都是鐘坤亮負
    責。」等語（本院卷第71至75頁），證人丁○○證稱：「…
    （被告如何進去台陽公司？）他起先在我家做餅乾，如何進
    去我不知道。（台陽公司為何以被告當人頭？）我也不清楚
    ，但我都在貿易這邊，被告在冷凍那邊，我到冷凍那邊，才
    會看到被告在那邊，他在那邊工作，至於作何事我也不清楚
    。（被告是不是你介紹進去台陽公司的？）不是。（被告上
    班地點在貿易這邊或是冷凍那邊？我第一次看到他在冷凍那
    邊，我有問他，他說他在那邊工作，不過後來我也有在貿易
    那邊看到被告。（被告在貿易那邊做什麼？）他過去找我們
    聊天而已。（你擔任業務工作，有將公司發票交給廠商嗎？
    沒有，我只是對外稱說作業務，事實上我只是幫忙搬運貨物
    而已。（公司何人開發票？）我不曾看過，支票我知道是鐘
    坤亮在使用。…（會計有無開發票？）我沒有注意。（公司
    何人發薪水？）鐘坤亮。」等語（本院卷第69、70頁）。證
    人甲○○證稱：「（被告在台陽公司擔任什麼角色？）他與
    丁○○、乙○○認識的，我只知道他係人頭，偶而有去公司
    ，沒有參與內部業務。（如何去當人頭的？）他係被丁○○
    、乙○○、鐘坤亮他們帶去的。（你在台陽公司擔任何職務
    ？）我負責海產的部分，不過我的部分都已經與被害人釐清
    了。（乙○○在台陽公司擔任何職務？他是在貿易公司那邊
    ，那邊我沒有參與，丁○○與他都在那邊，鐘坤亮跟我在海
    產這邊，至於貿易那邊，他有沒有參與我不知道。（被告有
    無在海產這邊？）他偶而會來幫忙搬東西，至於待遇方面他
    跟乙○○他們談好的。（被告在台陽公司的待遇如何？）我
    不知道。（你在台陽公司擔任何職職務？）我是在長和街那
    邊作海產，在那邊作我的生意，我要做生意需要開票，鐘坤
    亮會拿票給我開給廠商，有用到被告的支票，不過被告的支
    票我已經有償還了壹、貳佰萬。…（你有發票嗎？）沒有，
    我沒使用發票。」等語（本院卷第66、67頁），足徵，被告
    雖登記為台陽公司負責人，但台陽公司之業務均由陳有福、
    許哲文、乙○○、丁○○等人負責處理，被告均無參與會計
    或業務之情狀，亦未曾對證人閻梅婷指示開立發票或金錢方
    面之事宜，此與被告辯稱其對於開發票之事，並不知情，亦
    未參與等情相符。
  (四)雖公訴人以台灣桃園地方法院95年度訴字第475號判決書所
    載認被告確有參與台陽公司之經營，然綜觀該判決內容，被
    告僅坦承以台陽公司名義對外訂購商品，而涉有詐欺犯行，
    未述及被告有何幫助逃漏稅捐之行為，且被告坦承詐欺之對
    象，均非本案幫助逃漏稅捐之公司，二者間亦無任何關連性
    ，及被告所為詐欺犯行之方法或手段，與幫助逃漏稅捐之犯
    行尚屬有間，主觀要件及客觀要件均不相同，尚不能因被告
    有詐欺犯行，即遽以推論其對於台陽公司所有業務均有參與
    ，而該當幫助逃漏稅捐之犯行，是上開判決書亦不足資為本
    件被告論罪之依據。
七、綜上所陳，公訴人提出之相關事證，僅足以證明知被告擔任
    台陽公司之負責人及有詐欺之犯行，仍不足以認定被告有何
    幫助逃漏稅捐或違反商業會計法之犯意聯絡，或對於該犯行
    之實施有參與之行為，本院認顯尚未達於通常一般之人均不
    致有所懷疑，而得確實證明公訴人所指犯罪事實之程度，依
    嚴格證據之法則，尚不得遽以為不利於被告之認定；此外，
    復查無其他積極證據可證明被告有公訴人上述所指之犯行，
    自不能證明被告犯罪，依法自應為被告無罪判決之諭知。原
    審以不能證明被告犯罪而諭知無罪之判決，核無不合。至公
    訴人另聲請傳喚證人戊○○，以查明被告參與經營台陽公司
    之程度，惟查証人戊○○現因涉犯商業會計法案件，經臺灣
    高雄地方法院通緝中，且並未住於其彰化縣二林鎮東興里福
    建巷51號住處，顯已行方不明，有臺灣高等法院被告前案紀
    錄表、送達證書、送達照片黏貼紀錄表在卷可稽（見本院卷
    第92、93、96頁），則証人戊○○既已因行方不明而無法傳
    喚，且本院審酌上開卷證，認本件事證已明，認無傳訊之必
    要，附此敘明。
八、檢察官上訴意旨略以：依證人即「臺陽公司」員工王佩冠、
    閻梅婷、呂月霞等人之證述可知被告並非僅係提供名義供他
    人設立公司之單純人頭負責人，其實際上有參與「臺陽公司
    」之營運甚明，則其對於「臺陽公司」營運情形中有關發票
    開立情形，亦實難推諉毫不知情；且被告對於他人借用其名
    義成立該公司可能涉及虛開發票逃漏稅捐之違法情事，有所
    預見，其仍執意出借名義擔任「臺陽公司」負責人，益證被
    告對於逃漏稅捐之部分，主觀上顯然有預見而不違反本意甚
    明，益徵被告主觀上本於商業負責人之地位，確有明知不實
    事項，而委由共犯共同填製會計憑證等情，甚為顯明，從而
    亦應認被告涉有本件犯行。原審未就被告主觀上就本件犯行
    是否具有不確定故意部分予以審酌，亦有違誤云云，指摘原
    判決認定事實適用法律不當，惟查，本件依前所述，參酌卷
    內之資料，尚不能證明被告確有公訴意旨所指之犯行，已如
    上述，是檢察官上開所指尚無足採，其上訴並無理由，應予
    駁回。
九、據上論結，應依刑事訴訟法第368條，判決如主文。
本案經檢察官羅清溪到庭執行職務。
中    華    民    國    99    年     1    月    12    日
                  刑事第四庭    審判長法  官  吳志誠
                                      法  官  彭喜有
                                      法  官  羅心芳
以上正本證明與原本無異。
檢察官如不服本判決應於收受本判決後十日內向本院提出上訴書
，其未敘述上訴理由者並得於提起上訴後十日內向本院補提理由
書。
                                      書記官  蔡振豐
中    華    民    國    99    年    1     月    13    日
附表：
 ┌──┬──────────┬────────────────┐
 │編號│公司名稱            │虛開之統一發票明細              │
 │    │                    ├──┬──────┬──────┤
 │    │                    │張數│銷售額      │幫助逃漏稅額│
 ├──┼──────────┼──┼──────┼──────┤
 │1   │臺灣澤廣科技有限公司│15  │837萬6076元 │41萬8805元  │
 ├──┼──────────┼──┼──────┼──────┤
 │2   │新新亞太有限公司    │1   │82萬500元   │4萬1025元   │
 ├──┼──────────┼──┼──────┼──────┤
 │3   │乙銓科技有限公司    │3   │178萬元     │8萬9000元   │
 ├──┼──────────┼──┼──────┼──────┤
 │4   │益登開發實發有限公司│15  │523萬3870元 │26萬1694元  │
 ├──┴──────────┼──┼──────┼──────┤
 │     總           計      │34  │1621萬446元 │81萬524元   │
 └─────────────┴──┴──────┴──────┘

司法院資訊處製作；財團法人民間司法改革基金會備份。
